【裁判字號】    98,訴,1796
【裁判日期】    990222
【裁判案由】    返還房屋
【裁判全文】
臺灣臺中地方法院民事判決  98年度訴字第1796號
原      告  丁○○
訴訟代理人  丙○○
被      告  戊○○
訴訟代理人  甲○○
訴訟代理人  張仕賢  律師
上列當事人間返還房屋事件，本院於民國99年2月1日言詞辯論終
結，判決如下：
    主      文
原告之訴駁回。
訴訟費用由原告負擔。
    事實及理由
一、原告起訴主張：原告所有坐落臺中市○○區○○路620巷19
    弄23號房屋及臺中市○○區○○段1989-7地號土地(下稱系
    爭土地)與被告所有坐落臺中市○○區○○路620巷19弄25號
    房屋(下稱系爭房屋)及臺中市○○區○○段1989-6地號土地
    相毗連，上開房屋所附屬之地下層採無隔牆之設計，就該地
    下層之使用，應以所有之土地界址為準，惟被告無權占有系
    爭土地如附圖所示B部分，面積14.18平方公尺使用，爰本於
    民法第767條之法律關係，請求被告應將上開占用土地返還
    原告。
二、被告則以：系爭土地及被告所有臺中市○○區○○段1989-6
    地號土地，原為訴外人乙○○所有，並由訴外人乙○○出具
    同意書，與訴外人懋榮建設股份有限公司(下稱懋榮公司)在
    該等土地上合建房屋。被告於民國91年9月9日向訴外人懋榮
    公司購買系爭房屋預售屋及其坐落土地，因懋榮公司人員，
    隔鄰即原告之前手不欲購買地下室停車位，而詢問原告是否
    有意購買，原告經考慮後乃同意購買，並另支付地下室停車
    位之價金。嗣房屋完工，訴外人懋榮公司委請臺中市中興地
    政事務所辦理系爭房屋測量，以憑辦理系爭房屋之保存登記
    ，依被告所有系爭房屋建物謄本所載，系爭房屋坐落地號：
    「民安段1989-6、1989 -7」，而原告所有系爭土地謄本亦
    載，地上建物建號：「民安段00000-000、00000-000」，顯
    見系爭房屋地下層部分坐落於系爭土地之權利及事實狀態，
    均已依法登記於土地及建物謄本中，而發生對外公示之效果
    ，原告於93年11月8日登記取得系爭土地所有權時，對系爭
    房屋及系爭土地相對坐落情形，不能諉為不知，依債權物權
    化之法理及土地登記公示之效果，系爭房屋地下層占用系爭
    土地，並非無權占有等語置辯，請求駁回原告之訴。
三、原告主張系爭房屋地下室占用系爭土地之事實，業據其提出
    系爭房屋謄本、地籍圖等件為證，且經本院會同兩造到場勘
    驗，及囑託臺中市中興地政事務所鑑定結果，系爭房屋占用
    有系爭土地如附圖所示B部分，面積14.14平方公尺，有勘驗
    筆錄及臺中市中興地政事務所98年10月6日中興地所二字第
    0980013085號函附土地複丈成果圖附卷可參，此情復為被告
    所不爭執，此部分事實，堪信為真實。又原告主張系爭房屋
    地下室係無權占有系爭土地之事實，則為被告所否認，並以
    前詞置辯。
四、按以不動產為標的之債權行為，除法律另有規定外，固僅於
    特定人間發生法律上之效力（對人效力之債權相對性），而
    非如物權行為，以登記為公示方法使第三人得知悉之狀態下
    ，並以之作為權利取得、喪失、變更之要件，俾保護善意第
    三人，而對任何第三人均發生法律上之效力（對世效力之物
    權絕對性）。惟特定當事人間倘以不動產為標的所訂立之債
    權契約，其目的隱含使其一方繼續占有該不動產，並由當事
    人依約交付使用，其事實為第三人所明知者，縱未經以登記
    為公示方法，因已具備使第三人知悉該狀態之公示作用，自
    應與不動產以登記為公示方法之效果等量齊觀，並使該債權
    契約對於受讓之第三人繼續存在，此乃基於「債權物權化」
    法理所衍生之結果，觀之民法第425條第1項規定：「出租人
    於『租賃物交付後，承租人占有中』，縱將其所有權讓與第
    三人，其租賃契約，對於受讓人仍繼續存在」，特揭櫫「租
    賃物交付後，承租人占有中」等公示作用之文字，並參照司
    法院釋字第三四九號解釋文、理由書暨協同意見書、部分不
    同意書、不同意見書及本院48年臺上字第1065號判例意旨自
    明，有最高法院97年度臺上字第1729號民事判決意旨可參。
    經查，
  (一)被告抗辯系爭土地及被告所有臺中市○○區○○段1989-6
    地號土地，原為訴外人乙○○所有，並由訴外人乙○○出具
    同意書，與訴外人懋榮公司在該等土地上合建房屋之事實，
    業經證人乙○○於99年1月7日本院言詞辯論時結證屬實，並
    有臺中市政府於99年1月5日以府都建字第0990001129號函附
    土地使用同意書、地籍圖謄本、土地登記謄本影本在卷可稽
    。而依被告所提出之系爭房屋建物測量成果圖、建物所有權
    狀、建物第二類謄本所示，系爭房屋坐落地號：「民安段
    1989-6、1989 -7」，足見系爭房屋建造完成時，因合建之
    故，取得原地主即訴外人乙○○同意，而有系爭土地基地使
    用權。
  (二)又依原告所提出之不動產買賣契約書所載，其係以買賣總價
    1088萬元，向訴外人林瑩珍購買系爭土地全部、同段第1989
    -2號土地，應有部分1/10及建號3746即門牌號碼臺中市○○
    區○○路620巷19弄25號房屋，而系爭土地第二類謄本土地
    標示部明載，地上建物建號「共2棟」、「民安段00000-0
    00、00000-000」，顯與原告所購買之房屋僅有建號3746即
    門牌號碼臺中市○○區○○路620巷19弄25號房屋1棟不同，
    是原告既以逾千萬元之價格購入不動產，衡諸常情，應可透
    過地政機關查詢，即可輕易知悉系爭土地上為何有建號3745
    號建物存在，此觀原告所提出之系爭建物謄本、地籍圖等證
    據，亦是透過臺中市地籍地價地籍圖資料電傳資訊服務系統
    取得自明，是系爭土地謄本上既明載其上有建物2棟，一般
    人亦可透過地政機關查詢，瞭解系爭建物占用系爭土地之源
    由，被告抗辯原告取得系爭土地所有權後，應受系爭房屋對
    系爭土地原有使用權之拘束，堪信為真實。
五、綜上所述，系爭房屋建造完成時，因合建之故，取得原地主
    即訴外人乙○○同意，而有系爭土地基地使用權，原告取得
    系爭土地所有權後，仍應受系爭房屋對系爭土地原有使用權
    之拘束，是系爭房屋對系爭土地仍具有使用關係，自非無權
    占有。從而，原告本於民法第767條之法律關係，請求被告
    應將占用系爭土地如附圖所示B部分，面積14.18平方公尺返
    還，即屬無據，應予駁回。
六、本件事證已臻明確，兩造其餘攻擊防禦方法及所舉證據，經
    審酌結果，與本件判決結論均無影響，爰不一一論述，附此
    敘明。
七、訴訟費用負擔之依據：民事訴訟法第78條。
中    華    民    國    99    年    2     月    22    日
                  民事第一庭  法  官  劉正中
以上為正本係照原本作成。
如對本判決上訴，須於判決送達後20日內向本院提出上訴狀（須
附繕本）。
中    華    民    國    99    年    2     月    22    日
                              書記官

司法院資訊處製作；財團法人民間司法改革基金會備份。
